【裁判字號】    97,訴,937
【裁判日期】    970819
【裁判案由】    偽造文書等
【裁判全文】
臺灣臺北地方法院刑事判決               97年度訴字第937號
公  訴  人  臺灣臺北地方法院檢察署檢察官
被      告  甲○○
選任辯護人  吳秀菊律師
被      告  丁○○
選任辯護人  孫冬生律師
被      告  戊○○
選任辯護人  徐建弘律師
被      告  丙○○
上列被告因偽造文書等案件，經檢察官提起公訴（97年度偵字第
7110號），本院判決如下：
    主  文
甲○○、戊○○、丙○○共同行使偽造公文書，均二罪，均處有
期徒刑壹年貳月，各應執行有期徒刑壹年捌月。扣案附表編號
一、二偽造服務證及編號三至七之偽造印章、印文均沒收。
丁○○無罪。
    事  實
一、戊○○之綽號為「丁丁」、「奶奶」，於96年10月間某日，
    受於詐騙集團之不詳真實姓名、年籍成員，綽號「眼鏡」之
    成年男子，約定由詐騙集團成員在大陸地區撥打電話假冒檢
    察官名義要求他人提領款項配合其所偽稱之辦案需求，以此
    詐術，使接聽話者陷於錯誤而交付金錢，大陸地區之集團成
    員即傳真接聽者之資料予戊○○，由戊○○攜帶偽造之公署
    公文、關防、印章及證件，以法院指派之科員前來取款為由
    ，向上開被騙者收取款項，事成之後將給付詐騙金額百分之
    2、百分之3予開車及領款之車手作為報酬，戊○○於收取車
    手所交回之款項後，即依指示經由地下通匯管道匯往大陸地
    區之詐騙集團成員，並抽取詐騙金額百分之2作為報酬，嗣
    因詐騙金額龐大且提款頻繁，乃於96年12月間某日邀集丙○○（綽號小賓或QQ）、呂孟哲（綽號KK或阿哲，業經檢察官
    另案偵查）、鄧靖麒（綽號小揚，另案在本院審理中）、甲○○加入擔任車手，嗣甲○○（綽號小吳）再邀集其女友之
    弟呂承翰（綽號烏龍，另案在本院審理中）一同作案，呂承
    翰先於96年12月7日至10日期間提供其個人照片予甲○○，
    再由詐騙集團成員於不詳地點將呂承翰之照片黏貼在偽造附
    表編號一、二「吳炳強」名義之「臺北地檢署」、「高雄地
    檢署」之「監管科」科員之服務證照片欄，用以偽造完成前
    述服務證各1張，足以生損害於臺灣臺北地方法院檢察署、
    臺灣高雄地方法院檢察署及吳炳強。嗣該詐騙集團女性成員
    於同年12月17日9點左右撥打電話予乙○○，自稱戶政事務
    所職員，佯稱有人要替乙○○辦身分證，向乙○○查證，繼
    而將電話轉交另名自稱警員之詐騙集團男性成員，佯稱乙○○涉嫌詐欺、洗錢防治法等案件，要求乙○○配合偵辦，再
    將電話轉交另名自稱臺灣臺北地方法院檢察署主任檢察官王
    文和之詐騙集團男性成員，佯稱乙○○須先交付保證金，偵
    查結束即予返還云云，並派遣鄧靖麒於同年12月18日20點40
    分前往桃園縣中壢市○○○路○段68號1樓辰旺小客車租賃有
    限公司承租車號ZZ-1259自用小客車後，復於同年12月19日
    駕駛前述自用小客車搭載呂承翰，共同前往臺北縣新店市○○路102巷1號乙○○住處樓下，鄧靖麒於車內將真實姓名、
    年籍均不詳綽號「阿東」之成年男子預先交付，內有附表編
    號一至五所載偽造服務證及公文書之公事包1個交予呂承翰
    ，由呂承翰持往同址3樓乙○○住處，鄧靖麒則於車內等候
    。呂承翰依詐騙集團成員以電話指示，向乙○○自稱係「臺
    北地檢署監管科科員吳炳強」，出示附表編號一偽造「吳炳
    強」名義之「臺北地檢署」監管科科員服務證，並交付附表
    編號四偽造臺灣臺北地方法院檢察署主任檢察官王文和名義
    出具之「臺北地方法院地檢署監管科」提存單1張予乙○○
    而行使之，致乙○○陷於錯誤，依以電話自稱臺灣臺北地方
    法院檢察署主任檢察官王文和詐騙集團男性成員之指示交付
    新臺幣（下同）98萬元予呂承翰，呂承翰即將附表編號五偽
    造之經辦科員「吳炳強」名義之「臺北地檢署監管科收據」
    、編號三偽造之收款員「吳炳強」名義之「臺灣臺北地方法
    院收據」等公文書各1份交予乙○○而行使之，均足以生損
    害於臺灣臺北地方法院檢察署、主任檢察官王文和及吳炳強
    、乙○○，並隨即由鄧靖麒載往匯款予詐騙集團成員，呂承
    翰因此自甲○○處取得2萬元之代價，鄧靖麒取得3萬元之代
    價。嗣乙○○於同年12月24日19點左右因見詐騙集團以地方
    法院檢察署名義行騙之新聞報導，驚覺受騙，而於同年12月
    25 日自稱主任檢察官王文和之詐騙集團成員以電話以行使
    同一詐術要求其交付58萬8千元後，前往臺北縣政府警察局
    新店分局江陵派出所報案，被告等人接續前述意圖為自己不
    法所有、行使偽造特種文書及公文書、冒充公務員行使職權
    之犯意聯絡，由鄧靖麒搭載呂承翰前往乙○○前述住處1樓
    ，交付內有附表編號一、二、六、七號偽造服務證及公文書
    之公事包予呂承翰，仍由呂承翰持往向乙○○自稱係「臺北
    地檢署監管科科員吳炳強」，並於前述自稱臺灣臺北地方法
    院檢察署主任檢察官王文和之詐騙集團男性成員以電話指示
    乙○○應交付58萬8千元時，交付附表編號六偽造臺灣臺北
    地方法院檢察署主任檢察官王文和名義出具之「臺北地方法
    院地檢署監管科」提存單及編號七偽造之經辦科員「吳炳強
    」名義之「臺北地檢署監管科收據」予乙○○而行使，均足
    以生損害於臺灣臺北地方法院檢察署、主任檢察官王文和及
    吳炳強、乙○○，於尚未得手之際，為埋伏警員當場逮捕，
    並扣得附表所列服務證及公文書，在該址1樓等候之鄧靖麒
    雖於接獲通知後逃離現場，嗣仍由警員依呂承翰之供述循線
    查獲。
二、另於96年12月19日9時30分，由大陸地區詐騙集團成員假冒
    中華電信公司人員，向己○○謊稱：有人冒用你的身份，申
    請了一個電話2518-62**積欠費用13,688元，且冒用人犯有
    刑案，你可以打電話給金管會的楊科長，己○○誤信確有其
    事，撥打由詐騙集團成員假冒金管會楊科長之電話，楊科長
    告知「要辦理止付，會有檢察官賴宏渝與你聯絡，你要提領
    90萬元，交給法院派來的助理陳亮忠。」等語，甲○○、丙○○隨即假冒法院人員，由甲○○自稱係法院派來的助理陳
    亮忠，並攜帶偽造臺北地方法院收據、臺北地方法院檢察署
    監管科公文及政院金融監督管理局公文、電信警察局三聯單
    ，出面向己○○收取90萬元得逞，足生損害於臺灣臺北地方
    法院及同院檢察署。該詐騙集團某成員，復於翌日中午某時
    以另牽涉刑案，要求己○○匯款80萬元至彰化銀行鳳山分行
    陳皆穆檢察官帳戶，己○○不疑有詐，前往臺北市○○路與
    光復北路口匯款80萬元至上開帳戶，其等見己○○對上開騙
    局深信不疑，復於同年月1日10時許，撥打電話予己○○並
    自稱賴宏渝檢察官，要求己○○提款290萬元交給助理陳亮
    忠，並由丙○○搭載甲○○，由甲○○持偽造行政院金融監
    管理局函文、臺北地方法院檢察署監管科函及臺灣臺北地方
    法院收據出面收取款項，詐騙得逞。嗣於97年3月27日經警
    循線查獲甲○○、丁○○、戊○○、丙○○等人。
三、案經臺北市政府警察局松山分局移由臺灣臺北地方法院檢察
    署檢察官偵查起訴。
    理  由
壹、被告甲○○、戊○○、丙○○部分
一、認定事實所憑之證據及理由：前述事實，除據被告甲○○、
    戊○○、丙○○等人於本院審理中，及其共犯呂承翰、鄧靖
    麒另於本院97年度訴字第238號審理中自白以外，並有扣案
    附表編號一、二偽造「吳炳強」名義之「臺北地檢署」、「
    高雄地檢署」服務證各1張，附表編號三至七之公文書，兆
    豐國際商業銀行購入外匯水單及手續費收入收據影本2張，
    被害人乙○○之中國信託商業銀行、中國國際商業銀行、新
    店中正郵局存摺、及其女蔡佩珩之中國國際商業銀行存摺影
    本各1份，中華民國小客車租賃定型化契約書影本等可證，
    且與證人即被害人乙○○之證言相符，堪認屬實，足以擔保
    被告2人自白之真實性。本件證據明確，已可認定被告2人有
    事實欄所載行使偽造服務證特種文書、行使偽造公文書、冒
    充公務員行使職權、詐欺取財等罪，應依法論科。
二、扣案附表編號一、二偽造「吳文強」名義「臺北地檢署」、
    「高雄地檢署」服務證各1張，係關於服務之證書，屬刑法
    第212條所稱關於服務之證書。又按刑法第218條第1項所稱
    之公印，指表示公務機關或機關長官資格及其職務之印信而
    言，即俗稱大印與小官章，最高法院著有71年度上字第1831
    號判決可參。本件附表編號三至七之公文書上「臺灣臺北地
    方法院印」、「檢察行政處鑑」、「臺灣臺北地方法院地檢
    署印」等印文均在表示特定公務機關，屬刑法第218條第1項
    公印文，至蓋用於附表編號三「臺灣臺北地方法院」收據下
    方「填單員」、「收款員」欄後方，編號五、七「臺北地檢
    署監管科」收據下方「經辦科員」欄後方，編號六「臺北地
    方法院地檢署監管科」提存單下方「經辦科員」後方之「吳
    炳強」印文，僅係代表經辦人姓名，印文本身並未表示一定
    職務，屬刑法第217條第1項印文。再共同實施犯罪行為之人
    ，在合同意思範圍以內，各自分擔犯罪行為之一部，相互利
    用他人之行為，以達其犯罪之目的者，即應對於全部所發生
    之結果，共同負責，且共同正犯之意思聯絡，原不以數人間
    直接發生者為限，即有間接之聯絡者，亦包括在內，最高法
    院著有92年度臺上字第5407號判決意旨可參。本件被告等人
    受僱於詐騙集團成員，並收受行動電話、偽造服務證、公文
    書等物轉交被告呂承翰，以租用之車輛接送被告呂承翰至指
    定地點，由被告呂承翰自稱公務員，行使偽造服務證、公文
    書，冒充公務員行使職權而實施詐術，收取告訴人乙○○受
    騙交付之現金，再搭載被告呂承翰前往金融機構匯款予其於
    詐騙集團成員，並分得3萬元之報酬等情，已詳述如前，而
    其既知悉公事包內之資料係憑以詐騙被害人所用之文書，其
    對於公事包內之資料內容應已知悉，顯係與被告呂承翰各自
    分擔犯罪行為之一部分，分工合作並相互利用他人之行為以
    達犯罪目的，其縱使未親自行使偽造服務證、公文書、冒充
    公務員行使職權而實施詐術，且僅與部分共犯有所謀議聯繫
    ，亦應對於全部所發生之結果，共同負責，其就行使偽造服
    務證、公文書、冒充公務員行使職權而實施詐術等罪，與被
    告呂承翰及前述詐騙集團成員屬共同正犯甚明，自應共同負
    其責任。
三、核被告等人所為，均係犯刑法第216條、第212條行使特種文
    書，同法第216條、第211條行使公文書，同法第158條第1項
    冒充公務員行使職權，同法第339條第1項、第3項詐欺取財
    既遂及未遂等罪。其偽造公印、公印文、印章、印文之行為
    係偽造公文書之階段行為，為偽造公文書行為吸收，偽造公
    文書、特種文書之低度行為亦為行使之高度行為吸收，均不
    另論罪。被告與真實姓名、年籍均不詳等成年人及所屬詐騙
    集團成員間有犯意聯絡及行為分擔，均為共同正犯。本案詐
    騙集團成員詐騙告訴人98萬元後，又指派被告等人於同年12
    月25日對告訴人施用相同詐術，顯見被告等人與該詐騙集團
    成員係有計畫地持續詐欺告訴人，且前述行使偽造公文書、
    冒充公務員行使職權、詐欺取財之犯行，係於相同之地點、
    密切接近之時間，以相同手法反覆為之，各該行為之獨立性
    極為薄弱，依一般健全之社會通念，難以強行分開，應視為
    數個舉動之接續施行，合為包括之一行為予以評價，均屬接
    續犯。又被告雖已著手實施96年12月25日該次詐欺取財犯行
    ，因告訴人並未陷於錯誤，亦未交付58萬8千元，為未遂。
    另被告係以行使偽造服務證、公文書取信被害人，冒充公務
    員行使職權等行為，作為詐欺取財之詐術內容，為想像競合
    犯，從一重行使偽造公文書處斷。惟其所肇先後2次犯行，
    分別向乙○○、己○○2人犯罪，其犯意各別，應予分論併
    罰。
四、本院審酌被告等人均明知現今社會詐騙集團橫行，嚴重破壞
    社會秩序、侵害被害人之財產，竟仍因貪圖報酬利益，加入
    詐騙集團共同參與詐騙犯行，以牟不法利益，助長犯罪歪風
    ，增加追緝犯罪之困難，且其正當青年，不知以正當方法獲
    取金錢，惡性非輕，自應予以嚴懲，但慮及被告等人非屬詐
    騙集團之主謀，於本院審理時復坦承犯行，態度良好等一切
    情狀，各量處如主文所示之刑，及就其所犯2罪，應定其應
    執行之刑，以示懲儆。
五、檢察官移請本院併為審理意旨另以：被告戊○○另與鄧靖麒
    、朱維駿等人共同詐騙庚○○○，認與本件有裁判上一罪關
    係，請求本院併予審理等語。惟查，被告等人分別向乙○○
    、己○○犯罪，應予分論併等節，已如前述，是被告戊○○
    另涉詐欺犯嫌，自不能認與本件有何裁判上一罪關係，仍應
    由檢察官另行處理，均此敘明。
貳、被告丁○○部分
一、本件公訴意旨略以被告丁○○介紹被告甲○○參加前開詐騙
    集團，係前開被告等人之共同正犯等語。
二、按犯罪事實應依證據認定之，無證據不得認定其犯罪事實。
    又不能證明被告犯罪者，應諭知無罪之判決，刑事訴訟法第
    154 條第2 項、第301 條第1 項分別定有明文。又按，事實
    之認定，應憑證據，如未能發現相當證據，或證據不足以證
    明，自不能以推測或擬制之方法，為裁判基礎；且認定不利
    於被告之事實須依積極證據，苟積極證據不足為不利於被告
    事實之認定時，即應為有利於被告之認定；另認定犯罪事實
    所憑之證據，雖不以直接證據為限，間接證據亦包括在內，
    然而無論直接證據或間接證據，其為訴訟上之證明，須於通
    常一般之人均不致有所懷疑，而得確信其為真實之程度者，
    始得據為有罪之認定，倘其證明尚未達到此一程度，且有合
    理之懷疑存在，而無從使事實審法院得有罪之確信時，即應
    由法院為諭知被告無罪之判決（最高法院40年臺上字第86號
    、30年臺上字第816號、76年臺上字第4986號判例參照）。
三、本件公訴人認被告丁○○自承介紹被告甲○○加入詐騙集團
    ，並與被告甲○○自白內容相符等語，為其論據。經查：被
    告丁○○雖自承為被告甲○○介紹工作，惟否認知悉其工作
    之內容及性質，且甲○○亦稱加入時，一開始並不知係從犯
    罪行為等語。是僅據前開證據，尚難認定被告丁○○確有參
    與前開犯行。此外，復查無其他積極證據足資認定被告丁○○有共同犯罪行為，自屬不能證明被告丁○○犯罪，揆諸前
    開法條及判決意旨，應諭知被告丁○○無罪之判決，以免冤
    抑。
據上論斷，應依刑事訴訟法第299條第1項前段、第301條第1項，
刑法第28條、第216條、第211條、第212條、第158條第1項、第
339條第1項、第55條、第219條、第51條第5款、第38條第1項第2
款，刑法施行法第一條之一，判決如主文。
本案經檢察官郭麗娟到庭執行職務
中    華    民    國    97    年    8     月    19    日
                  刑事第五庭  審判長法  官  黃程暉
                                    法  官  高偉文
                                    法  官  何俏美
上正本證明與原本無異。
如不服本判決，應於判決送達後10日內向本院提出上訴狀（應抄
附繕本）。告訴人或被害人如對於本判決不服者，應具備理由請
求檢察官上訴，其上訴期間之計算係以檢察官收受判決正本之日
期為準。
                                    書記官  張耀鴻
中    華    民    國    97    年    8     月    21    日
附錄本案論罪科刑法條全文
中華民國刑法第211條
（偽造變造公文書罪）
偽造、變造公文書，足以生損害於公眾或他人者，處1年以上7年
以下有期徒刑。
中華民國刑法第216條
（行使偽造變造或登載不實之文書罪）
行使第210條至第215條之文書者，依偽造、變造文書或登載不實
事項或使登載不實事項之規定處斷。
中華民國刑法第339條
（普通詐欺罪）
意圖為自己或第三人不法之所有，以詐術使人將本人或第三人之
物交付者，處5年以下有期徒刑、拘役或科或併科1千元以下罰金
。
以前項方法得財產上不法之利益或使第三人得之者，亦同。
前二項之未遂犯罰之。
附表
┌──┬─────────────┬─────────────┬─────────┐
│編號│應沒收之文件名稱          │應沒收之印章、印文        │    證據頁數      │
├──┼─────────────┼─────────────┼─────────┤
│ 01 │「台北地檢署」服務證1張   │無                        │影本存於偵卷第73頁│
│    │（單位：「監管科」        │                          │                  │
│    │  姓名：「吳炳強」）      │                          │                  │
├──┼─────────────┼─────────────┼─────────┤
│ 02 │「高雄地檢署」服務證1張   │無                        │影本存於偵卷第73頁│
│    │（單位：「監管科」        │                          │                  │
│    │  姓名：「吳炳強」）      │                          │                  │
├──┼─────────────┼─────────────┼─────────┤
│ 03 │臺灣臺北地方法院收據1張   │(1)「臺灣臺北地方法院印」  │偵卷第47頁        │
│    │（96年12月19日）          │   印章、印文各1枚        │                  │
│    │                          │(2)「吳炳強」姓名          │                  │
│    │                          │   印章1個、印文2枚       │                  │
├──┼─────────────┼─────────────┼─────────┤
│ 04 │「臺北地方法院地檢署監管科│「檢察行政處鑑」          │偵卷第48頁        │
│    │」提存單1張（96年12月19日 │  印章、印文各1枚         │                  │
│    │）                        │                          │                  │
├──┼─────────────┼─────────────┼─────────┤
│ 05 │「臺北地檢署監管科」收據1 │(1)「臺灣臺北地方法院地檢署│偵卷第49頁        │
│    │張（96年12月19日）        │  印」印章、印文各1枚     │                  │
│    │                          │(2)「吳炳強」姓名印文1枚   │                  │
│    │                          │  （印章1個不重複諭知）   │                  │
├──┼─────────────┼─────────────┼─────────┤
│ 06 │「臺北地方法院地檢署監管科│(1)「檢察行政處鑑」印文1 枚│偵卷第54頁        │
│    │」提存單1張（96年12月25日 │  （印章1 個不重複諭知）  │                  │
│    │）                        │(2)「吳炳強」姓名印文1枚   │                  │
│    │                          │  （印章1個不重複諭知）   │                  │
├──┼─────────────┼─────────────┼─────────┤
│ 07 │「臺北地檢署監管科收據」  │(1)「臺灣臺北地方法院地檢署│偵卷第55頁        │
│    │1張（96年12月25日）       │  印」印文1枚             │                  │
│    │                          │  （印章1個不重複諭知）   │                  │
│    │                          │(2)「吳炳強」姓名印文1枚   │                  │
│    │                          │  （印章1個不重複諭知）   │                  │
└──┴─────────────┴─────────────┴─────────┘


司法院資訊處製作；財團法人民間司法改革基金會備份。
